【裁判字號】    99,易,2862
【裁判日期】    991202
【裁判案由】    妨害公務
【裁判全文】
臺灣臺中地方法院刑事判決              99年度易字第2862號
公  訴  人  臺灣臺中地方法院檢察署檢察官
被      告  葉建光
上列被告因妨害公務案件，經檢察官提起公訴（99年度偵字第
13139號），本院判決如下：
    主    文
葉建光對於公務員依法執行職務時，施強暴，處拘役伍拾玖日，
如易科罰金，以新臺幣壹仟元折算壹日。又於公務員依法執行職
務時，當場侮辱，處拘役伍拾日，如易科罰金，以新臺幣壹仟元
折算壹日。應執行拘役壹佰日，如易科罰金，以新臺幣壹仟元折
算壹日。
    犯罪事實
一、葉建光於民國99年5月29日上午7時許，因駕駛車牌號碼PZ-7
    000號自用小客車，無故停放於臺中市○○○路○段由東往西
    方向、近英才路口之快車道上。臺中市警察局第一分局民權
    派出所警員潘耿禎及臺中市消防局大誠消防隊消防員吳冠良
    接獲勤務指揮中心通報後，分別穿著制服，各自駕駛警車及
    救護車前往現場處理。吳冠良先行到達現場後，以敲打上開
    車輛之車窗方式，欲喚醒在車內駕駛座上熟睡之葉建光，惟
    葉建光均無反應，吳冠良遂請求消防車同仁攜帶破窗或破門
    工具前來支援，並等待警員到來，以進行其他救援動作。嗣
    於同日上午7時56分許，警員潘耿禎及消防車之同仁到場後
    ，再次敲打車窗喚醒葉建光後，葉建光即開啟車門下車。因
    潘耿禎發覺葉建光身上酒味甚濃，且係從駕駛座下車，遂請
    其配合實施酒精濃度測試。詎葉建光知悉潘耿禎為依法執行
    職務之警員，竟仍基於妨害公務之犯意，拒絕接受酒精濃度
    測試，並抗拒試圖逃離現場，致與潘耿禎發生拉扯，以此方
    式施強暴於潘耿禎，造成潘耿禎受有右手擦傷之傷害(葉建
    光所涉傷害犯行部分，未據潘耿禎提出告訴)。嗣潘耿禎制
    伏葉建光，將葉建光帶至人行道上，靠牆邊站立後，再次要
    求葉建光配合實施酒精濃度測試，葉建光竟另基於侮辱公務
    員之犯意，當場以「幹你娘」、「你啥小」(臺語)等言語辱
    罵潘耿禎，潘耿禎遂以葉建光已係妨害公務之現行犯為由，
    當場逮捕葉建光。
二、案經臺中市警察局第一分局報告臺灣臺中地方法院檢察署檢
    察官偵查起訴。
    理    由
一、證據能力
(一)按被告以外之人於審判外之言詞或書面陳述，除法律有規定
    者外，不得作為證據；又被告以外之人於審判外之陳述，雖
    不符合刑事訴訟法第159條之1至第159條之4之規定，但經當
    事人於審判程序同意作為證據，法院審酌該言詞陳述或書面
    陳述作成時之情況，認為適當者，亦得為證據。當事人、代
    理人或辯護人於法院調查證據時，知有刑事訴訟法第159 條
    第1項不得為證據之情形，而未於言詞辯論終結前聲明異議
    者，視為有前項之同意，刑事訴訟法第159條第1項及第159
    條之5分別定有明文。經查，被告葉建光及公訴人於本院準
    備程序中，就作為本案證據方法之證人潘耿禎、吳冠良於警
    詢之證述、臺中市警察局勤務指揮中心受理各類案件記錄單
    、臺中市消防局二大隊專責救護9人共同勤務分配表、臺中
    市警察局第一分局民權派出所65人勤務分配表、衛生署臺中
    醫院診斷證明書、拒絕施測之酒精測試單、拒絕簽收之臺中
    市警察局舉發違反道路交通管理事件通知單、車籍查詢基本
    資料詳細畫面、臺中市警察局第一分局99年10月11日中分一
    偵字第0990029249號函及函附之員警職務報告等證據之證據
    能力，均表示無意見，且迄至言詞辯論終結前亦未聲明異議
    ，本院審酌上開證據資料製作、取得，尚無違法不當之情形
    ，認為以之作為證據應屬適當，揆諸刑事訴訟法第159條之5
    規定，認前揭證據均有證據能力。
(二)卷附現場照片3張，係以機械之方式所留存之影像，並非依
    憑人之記憶再加以轉述而得，非供述證據，不受傳聞法則之
    限制，且與本案待證事實具有關聯性，此外，復無證據證明
    有何偽造、變造或公務員違法取得之情事，自得作為證據，
    具有證據能力。
二、訊據被告矢口否認有何妨害公務執行及侮辱公務員之犯行，
    辯稱：伊當時喝醉，根本不曉得發生什麼事情，不記得有與
    員警發生拉扯及侮辱員警，伊是口出惡言罵記者，叫記者不
    要拍照，沒有罵警察。因為警察事後告知及看新聞報導才知
    道本案情形云云。惟查：
(一)上揭犯罪事實，業據證人即臺中市警察局第一分局民權派出
    所警員潘耿禎於警詢及本院審理時證述綦詳，證人潘耿禎於
    警詢時證稱：伊於99年5月29日，擔任上午6時至8時之備勤
    勤務，於上午7時52分許接獲勤務指揮中心通報，有1部白色
    自小客車停放在臺中市○○路○段與英才路口往西快車道上
    。伊即至現場盤查該部自小客車，當時車上只有被告1人，
    呈現熟睡狀態。伊與在場之消防救護人員拍打車窗至被告醒
    來，被告打開車門下車後，伊有聞到被告身上有酒味，便要
    求被告配合實施酒測，被告聽聞要求實施酒測後，即於中港
    路快車道上閃避盤查，嗣後被告以幹你娘、你啥小等語辱罵
    伊等語在卷(參警卷第8頁至10頁)。嗣證人潘耿禎於本院審
    理時到庭結證稱：伊於99年5月29日上午接獲報案，有小客
    車停放在臺中市○○路○段由東往西方向、近英才路口之快
    車道上，遂前往處理。到達現場發現1台小客車，被告躺臥
    在駕駛座。當時伊與消防隊員先行拍打車窗，車門打開後，
    先確認被告有無傷勢，發現沒有明顯外傷，就請其下車瞭解
    案情。被告下車後，伊有表明身分，告知被告伊是派出所的
    ，且表示因其身上有酒味，車子又停在快車道上，並坐在駕
    駛座上，可能涉嫌公共危險罪嫌，請其到路旁配合實施酒測
    。被告則以臺語回應其沒有開車，要測什麼，並一直想要離
    開。伊就先拉住被告的肩膀，並告知現場情況，請其配合酒
    測，但被告抗拒，伊即實施壓制的動作，與被告發生一些肢
    體衝突，之後將被告壓制在地面，被告沒有再反抗，才將被
    告帶往人行道，靠牆邊站立。被告在人行道上，靠牆邊站立
    時，與伊面對面，民眾與媒體站在伊身後，此時，伊一直重
    複請被告配合實施酒測，被告就用臺語「幹你娘」、「你啥
    小」罵伊，伊有請求同事支援，等支援同事到場後，被告就
    被帶上其他同事的車回警局等語明確(參本院卷99年11月18
    日審判筆錄第3至9頁)。佐以證人即當日到場實施救護勤務
    之臺中市消防局大誠消防隊消防員吳冠良於警詢中證稱：伊
    於99年5月29日上午7時49分許，接獲救災指揮科勤務通報，
    於臺中市○○路與英才路口，有1部車停放於中港路快車道
    上，遂與同事前往處理，到達現場後，發現有1部自小客車
    停於中港路快車道上，車子在發動中，警示燈有打開，被告
    在駕駛座上睡覺，車上並無其他人，伊與同事敲打車窗玻璃
    ，試圖叫醒被告，但叫不醒。嗣後警方亦到現場，持續敲打
    車窗玻璃約6、7分鐘後，被告才醒來，並打開車門下車。伊
    詢問被告身體是否有不舒服，是否需就醫，因被告表示不需
    要，伊就到一旁填寫救護紀錄表。伊有聽到警員問被告是否
    要做酒測，之後被告越過分隔島往路邊一直走，員警請被告
    配合，但被告不配合，一直要離開現場，並與警員發生拉扯
    ，被告大呼小叫，開始口出惡言，罵三字經，之後有另一部
    巡邏車到場，車上警員下車後，即將被告帶上警車等語(參
    見警卷第11頁至12頁)。繼而於本院審理時亦結證稱：伊於
    99 年5月29日駕駛救護車，到臺中市○○路○段由東往西方
    向、近英才路口之快車道上，到達現場後，看到被告的車輛
    停在快車道上，被告在駕駛座上睡覺，伊敲車窗，但被告沒
    有回應，而車門又上鎖，為因應若被告持續叫不醒，可能有
    危及生命的狀況，必須採取破窗或破門的救援方式，故以無
    線電請求消防車的同仁攜帶破窗或破門的工具前來。嗣警員
    與消防車的同仁到達後，又再敲打車窗，此時被告有醒來，
    被告醒來後，有開車要前進的動作，但因車子四周圍均有人
    ，故沒有辦法行進。遂請被告開車門下車，被告下車後，有
    聞到其身上的酒味，由伊先詢問被告有無受傷、不舒服之處
    ，是否需要就醫，被告回應不需要後，即交與警員實施酒測
    ，伊則在旁待命。有聽見警員向被告表示警察身分，並宣讀
    被告權利，告知被告涉嫌公共危險，要實施酒測，若不配合
    酒測，依法要處罰鍰，被告聽了後，就要越過分隔島上的植
    栽，穿越機車道，往路邊人行道方向走，警員有阻止被告，
    伊當時要拿救護四聯單之文件與被告簽名，回頭時發現被告
    與警員有拉扯的動作，被告與警員拉扯時，只有一名警員，
    拉扯後被告遭警員壓制在地上。嗣後，有聽到被告罵臺語「
    幹你娘」、「你啥小」，但聽到被告罵臺語「幹你娘」、「
    你啥小」，是被告已在人行道上時，距離伊已經比較遠，所
    以伊聽到很小聲等語(參見本院卷99年11月18日審判筆錄第
    10頁至第17頁)。衡諸證人潘耿禎係依法執行職務之警員，
    而證人吳冠良係執行救護任務之消防員，均與被告並無任何
    仇隙，且其等於本院審理時之證述均經具結，若有虛偽，尚
    須負偽證罪責，應無甘冒偽證重罪處罰危險而故意設詞構陷
    之動機與必要，況其等於本院審理時所為之證詞，係經本院
    行隔離訊問後所得，而其等證詞經核大致相符，足認證人潘
    耿禎、吳冠良之證述，應可採信。綜上，被告確有於上揭時
    、地，於警員潘耿禎依法執行職務，要求其實施酒精濃度測
    試時，抗拒進行酒精濃度測試，並試圖逃離現場，致與潘耿
    禎發生拉扯，造成潘耿禎右手擦傷之傷害。繼而在其遭潘耿
    禎制伏，於潘耿禎再度要求實施酒精濃度測試時，另以「幹
    你娘」、「你啥小」(臺語)等言語辱罵潘耿禎等節，堪以認
    定。
(二)查被告係於警員潘耿禎依法執行職務，要求其實施酒精濃度
    測試時，抗拒進行酒精濃度測試，並試圖逃離現場，致與潘
    耿禎發生拉扯，造成潘耿禎右手擦傷之傷害等節，業如前述
    。證人潘耿禎固於警詢證稱：伊於聽到被告對伊出言辱罵後
    ，即依刑法規定，將被告上銬逮捕，於逮捕過程中，因遭被
    告抗拒，致伊右手有擦傷之傷害等語(參見警卷第9頁)，並
    提出職務報告1份為證(參見警卷第1頁)。公訴意旨因而認被
    告所涉妨害公務執行之犯行，係警員潘耿禎欲以妨害公務現
    行犯逮捕被告，因被告拒捕，並與潘耿禎拉扯，致潘耿禎右
    手擦傷之傷害。惟證人潘耿禎於本院審理時已結證如前所述
    ，並證稱：伊右手擦傷的部分，是被告還沒有罵伊三字經時
    就造成的等語(參見本院99年11月18日審判筆錄第9頁)。參
    以證人吳冠良於警詢時證稱:警員請被告配合實施酒測，被
    告一直不配合，要離開現場，與警員發生拉扯。被告大呼小
    叫，開始口出惡言，罵三字經等語(參見警卷第12頁)；並於
    本院審理時結證稱：警員要對被告實施酒測，被告聽了後，
    就要越過分隔島上的植栽，穿越機車道，往路邊人行道方向
    走，警員有阻止被告，伊當時要拿救護四聯單之文件與被告
    簽名，回頭時發現被告與警員有拉扯的動作，被告與警員拉
    扯時，只有一名警員，拉扯後被告遭警員壓制在地上。嗣後
    有聽到被告罵臺語「幹你娘」、「你啥小」，但聽到被告罵
    臺語「幹你娘」、「你啥小」，是被告已在人行道上時，距
    離伊已經比較遠，所以伊聽到很小聲等語(參見本院卷99 年
    11月18日審判筆錄第10頁至第17頁)。衡諸被告遭警員潘耿
    禎帶至人行道上，靠牆邊站立，雙方面對面，被告出言辱罵
    潘耿禎時，被告既已遭潘耿禎控制行動，於潘耿禎欲以妨害
    公務現行犯為由，逮捕被告時，被告應無反抗之能力，足認
    被告係於最初因不配合實施酒測，而與潘耿禎發生拉扯，致
    潘耿禎受有右手擦傷之傷害，並非因被告於以上開言語辱罵
    潘耿禎，潘耿禎欲以妨害公務現行犯逮捕被告，被告拒捕，
    始造成潘耿禎受有前揭傷害。本院認為證人潘耿禎於本院結
    證稱：係因被告不配合實施酒測，並一直想要離開現場，伊
    就先拉住被告的肩膀，並告訴其現場情況，請其配合酒測，
    但被告抗拒，伊即實施壓制的動作，與被告發生一些肢體衝
    突，之後將被告壓制在地面，被告沒有再反抗，伊右手擦傷
    的部分，是被告還沒有罵伊三字經時就造成的等語(參見本
    院卷99年11月18日審判筆錄第4頁、9頁)，與證人吳冠良於
    警詢、本院審理時之證述若合符節，核與事實較為相符，較
    值採信。至證人潘耿禎於警詢就上開部分之證述，或因本案
    發生過程突然，場面稍有混亂，且係潘耿禎以一己之力控制
    被告行動後，始有支援警力到場，實難期證人潘耿禎能就全
    部事實經過均毫無遺漏地觀察且記憶清晰，並於接受詢問時
    ，完整、清楚地陳述案發當時狀況，而證人吳冠良於被告回
    應不需就醫後，即在旁待命，並係以客觀第三人之身分陳述
    案發當時親身所見所聞，對於當天在現場所發生之情況，應
    較能全盤掌握，是證人潘耿禎於警詢中所言：伊於聽到被告
    對伊出言辱罵後，即依刑法規定，將被告上銬逮捕，於逮捕
    過程中，因遭被告抗拒，致伊右手有擦傷之傷害等語，與證
    人吳冠良於警詢、本院審理時之證述不盡相符，尚難採信。
    惟此僅影響本院判斷被告涉嫌妨害公務執行犯行之時點，尚
    無礙於被告確實構成妨害公務執行罪名之認定。
(三)被告固辯稱：伊是罵記者，不是罵警員云云。惟被告係因不
    配合實施酒測，欲離開現場，遭警員潘耿禎制伏，帶至人行
    道上，靠牆邊站立，雙方面對面時，被告始以上開言語辱罵
    潘耿禎等節，業據證人潘耿禎、吳冠良於警詢、本院審理時
    證述綦詳，衡諸被告既係不配合實施酒測，遭警員潘耿禎制
    伏後，始辱罵上開言語，其不滿之情緒反應，顯係針對潘耿
    禎請其配合實施酒精濃度測試之要求，且其行為時，係與潘
    耿禎面對面，記者尚立於潘耿禎身後，益徵被告辱罵上開言
    語應係針對潘耿禎無誤，被告上開所辯，並不足採。
(四)被告固以上開情詞置辯，惟被告於警詢中供稱：伊因記者要
    強行拍照，才口出惡言罵記者，於偵查亦陳稱：因有記者跑
    過來，在拍照，才叫記者不要拍等語。參以被告於潘耿禎要
    求配合實施酒精濃度測試時，能以臺語表示其沒有開車，為
    何要酒測，且要求媒體不要拍攝等情，業據證人潘耿禎到庭
    證述明確(參見本院卷99年11月18日審判筆錄第7頁)。而被
    告於消防員吳冠良詢問是否需要就醫問題時，回答不需要，
    且被告於回應消防員及警員一開始之問話時，反應雖緩慢，
    但無抗拒之情緒反應，係於警員阻止其離開，情緒才轉變為
    激動，而在警員宣讀被告權利，要求被告配合實施酒測的過
    程中，至少有10分鐘，且在此過程，被告已有比較清醒的感
    覺，被告逃離現場的路線，係先往其車輛後方走去，欲穿越
    分隔島上之植栽後，穿越機車道往路邊人行道方向行進等節
    ，亦據證人吳冠良到庭證述屬實(參見本院卷99年11月18日
    審判筆錄第12頁至15頁)。足見當時被告對於在場之人士，
    尚能分辨究竟是一般民眾或記者，且可以針對消防員及警員
    之問題回應，並無答非所問之情形，復知悉應跨越分隔島上
    之植栽，穿越機車道往人行道方向等相對於快車道較安全之
    路線離開現場，可徵被告當時意識清晰，並無任何知覺理解
    能力、判斷辨識能力喪失或降低之情形。另證人吳冠良亦具
    結證稱：伊係消防科系出身，擔任救護工作已有7年，工作
    期間，幾乎天天救助喝醉酒的人，依其專業判斷，被告應該
    知道發生什麼事情，因為被告一開始是在睡覺的狀態，被叫
    醒後，才拒絕酒測，不是完全處於不省人事的情形，而喝醉
    酒有時候會產生暫時性失憶的情形，喝醉酒的人不是不知道
    當時發生什麼事情，僅是事後想不起來等語(參見本院卷99
    年11月18日審判筆錄第17頁至18頁)。益證被告徒以當時酒
    醉不記得自己有前揭妨害公務執行及侮辱公務員行為云云置
    辯，顯係事後諉責之詞，要難憑採。
(五)證人潘耿禎固於本院審理時結證稱：案發時，被告很明確的
    要抗拒伊的行為，但被告似乎不明白伊是警察，被告一直覺
    得伊是圍觀民眾或媒體要拍其等語在卷(參見本院卷99年11
    月18日審判筆錄第8頁)。然被告當時意識清晰，並無任何知
    覺理解能力、判斷辨識能力喪失或降低之情形，已如前述。
    證人潘耿禎此部分之證述，係其個人主觀認定，況證人潘耿
    禎與被告業已達成和解等情，業據證人潘耿禎及被告坦認不
    諱，並有和解書1份附卷可稽(參見本院卷第17頁)，則證人
    潘耿禎難免有迴護被告之情，是其此部分之證述，與事實不
    符，且屬證人臆測之詞，尚難採信，自無從作為對被告有利
    之認定依據。
(六)此外，並有臺中市警察局勤務指揮中心受理各類案件記錄單
    、臺中市消防局二大隊專責救護9人共同勤務分配表、臺中
    市警察局第一分局民權派出所65人勤務分配表、衛生署臺中
    醫院診斷證明書、拒絕施測之酒精測試單、拒絕簽收之臺中
    市警察局舉發違反道路交通管理事件通知單、車籍查詢基本
    資料詳細畫面、臺中市警察局第一分局99年10月11日中分一
    偵字第0990029249號函及函附之員警職務報告各1份，及現
    場照片3張附卷足憑(參見警卷第14頁至第19頁、第21頁至
    23頁、第27頁) 。
(七)綜上證據調查結果，本案事證明確，被告犯行應堪認定，應
    予依法論科。
三、核被告所為，係犯刑法第135條第1項對於公務員依法執行職
    務時施強暴罪及同法第140條前段之於公務員依法執行職務
    時當場侮辱罪。又被告於警員依法執行職務時對之當場侮辱
    之行為，與對於依法執行職務之警員施以強暴之行為，二者
    行為各別，非不可分，應併合處罰(最高法院87 年度台非字
    第283號判決可資參照)，是被告所犯上開2罪，犯意各別，
    行為互殊，應予分論併罰。爰審酌被告於警員依法執行勤務
    時，竟對之施以強暴行為，並以穢語侮辱，妨害警員依法執
    行公務，藐視國家公務員公權力之正當執行，殊值非難，惟
    念及被告上開犯行係於飲酒後所為，且其係於拒絕實施酒精
    濃度測試時，與警員發生拉扯，妨害警員執行酒精濃度測試
    之職務，並非因拒捕，而對警員施以強暴行為，併斟酌其智
    識程度僅為高中肄業，酒後一時失態，致以前揭穢語侮辱警
    員，且其業已向警員潘耿禎道歉，雙方達成和解，有和解書
    1紙在卷可憑(參見本院卷第17頁)，及其犯罪動機、目的、
    手段、生活狀況等一切情狀，分別量處如主文所示之刑，及
    均諭知易科罰金之折算標準，並定其應執行之刑及諭知易科
    罰金之折算標準。公訴人雖就被告上開2罪，分別求處有期
    徒刑6月及3月，並請求定應執行刑有期徒刑8月，惟本院認
    以量處如主文所示之刑為適當，公訴人之求刑，尚有未洽，
    附此敘明。
據上論斷，應依刑事訴訟法第299條第1項前段，刑法第135條第1
項、第140條第1項、第41條第1項前段、第51條第6款，刑法施行
法第1條之1第1項、第2項前段，判決如主文。
本案經檢察官王淑月到庭執行職務。
中    華    民    國    99    年    12    月    2    日
                  刑事第五庭  審判長法  官  王邁揚
                                    法  官  賴秀雯
                                    法  官  林慧欣
以上正本證明與原本無異。
如不服本判決應於收受送達後10日內向本院提出上訴書狀，並應
敘述具體理由；其未敘述上訴理由者，應於上訴期間屆滿後20日
內向本院補提理由書（均須按他造當事人之人數附繕本）「切勿
逕送上級法院」。
                                    書記官  鄭淑英
中    華    民    國    99    年    12    月    2     日
附錄本案論罪科刑法條
刑法第135條第1項
對於公務員依法執行職務時，施強暴脅迫者，處三年以下有期徒
刑、拘役或三百元以下罰金。
刑法第140條第1項
於公務員依法執行職務時，當場侮辱，或對於其依法執行之職務
公然侮辱者，處六月以下有期徒刑、拘役或一百元以下罰金。

司法院資訊處製作；財團法人民間司法改革基金會備份。
